---
title: 'Cidades brasileiras'
subtitle: 'Lista avaliativa -- Probabilidade e Estatística -- 2022.1'
author: 'fnaufel'
email: 'https://fnaufel.github.io/'
date: '(v. `r format(Sys.Date(), "%d/%m/%Y")`)'
lang: 'pt-br'

output: 
  # To install these output formats, run
  #   install.packages("devtools")
  #   devtools::install_github("fnaufel/fnaufelRmd")
  fnaufelRmd::html_report

---

```{r setup, include=FALSE}
# The next command configures MANY things and loads quite a few packages.
# 
# If you want to see what's being done, execute 
# 
#   cat(
#     system.file(
#       "rmarkdown/resources/R/_common_report.R", 
#       package = "fnaufelRmd"
#     )
#   )
# 
# to find out the location of the file. Then open the file.
# 
# If you want to change the configuration, copy the file, edit it, and
# source it instead of the package file. 
# 
# Or simply write your commands here in this code chunk.

source(
  system.file(
    "rmarkdown/resources/R/_common_report.R",
    package = "fnaufelRmd"
  )
)

# Opções para dfSummary
st_options(
  dfSummary.graph.col = FALSE,
)


# 3 casas decimais em números no texto
options(fmdigits = 3)

# Para mapas interativos
library(leaflet)
```


# Instruções {-}

* Veja na tabela abaixo os números das questôes que foram sorteadas para você. [Se seu número de matrícula não estiver na tabela, entre em contato comigo pelo Telegram.]{.hl}

    ```{r echo=FALSE}
    set.seed(1235)
    eda <- sample(1:20)
    viz1 <- sample(1:20)
    viz2 <- sample(21:40)
    mapa <- 1
    matriculas <- c(
      '218060052',
      '115060047',
      '119060011',
      '218060076',
      '119060025',
      '218060053',
      '120060005',
      '020060003',
      '920060073',
      '219060086',
      '220060047',
      '120060009',
      '218060070',
      '020060001',
      '114060043',
      '119060007',
      '220060059',
      '120060007',
      '220060063',
      '118060029'      
    )
    
    tibble(
      matrícula = matriculas,
      'análise exploratória' = paste0('2.', as.character(eda), ','),
      'visualização' = paste0(
        paste0('3.', as.character(viz1)),
        ', ',
        paste0('3.', as.character(viz2)),
        ','
      ),
      'mapa' = '4.1'
    ) %>% 
      arrange(matrícula) %>% 
      kbl(
        align = 'r',
        col.names = c(
          '', '', '', ''
        )
      ) %>% 
      kable_paper(
        c('striped', 'hover'),
        full_width = FALSE
      )
    ```

* Clique o botão `Code`, no início desta página, para baixar o arquivo Rmd deste documento.

* Edite o arquivo Rmd para resolver as suas questões. 

* Se quiser resolver questões que não foram sorteadas para você, fique à vontade. Na verdade, em alguns casos, uma questão sua pode depender da resposta da questão de outro aluno.

* Escreva o máximo possível sobre o seu raciocínio. Justifique suas respostas.

* Teste suas respostas. Tudo deve estar executando sem erros.

* [Envie no Moodle: ]{.hl}

  1. O arquivo Rmd com as suas resoluções e
  
  1. Um vídeo de até $5$ minutos explicando as suas resoluções.

* Bom trabalho.


# Ambiente {-}

* Para gerar um arquivo HTML a partir deste documento, você precisa dos seguintes pacotes do R:

  ```{r echo=FALSE, results='asis'}
  pacotes <- session_info('attached')$packages$package
  pacotes_tidy <- getNamespace("tidyverse")$core
  pacotes <- c(
    setdiff(pacotes, pacotes_tidy),
    'fnaufelRmd',
    'devtools'
  ) %>% 
    sort()
   
  paste('  * `', pacotes, '`', collapse = '\n\n') %>% 
    cat()
  ```

* Se você estiver usando o Ubuntu, você precisa instalar --- [pelo sistema, não pelo R]{.hl} --- o pacote `libgdal-dev`. Faça isto [antes]{.hl} de executar o código abaixo.

* Execute o seguinte código para instalar os pacotes que estão faltando no seu ambiente:

    ```{r message=FALSE}
    if (!require('devtools'))
      install.packages('devtools')
    
    if (!require('fnaufelRmd'))
      devtools::install_github("fnaufel/fnaufelRmd")
    
    pacotes <- c(
      'conflicted',
      'kableExtra',
      'knitr',
      'latex2exp',
      'leaflet',
      'sessioninfo',
      'summarytools',
      'tidyverse'
    )
    
    instalar_se_preciso <- function(x) {
      
      if (!require(x, character.only = TRUE))
        install.packages(x)
      
    }
    
    invisible(sapply(pacotes, instalar_se_preciso))
    ```

* Se houver erro na instalação, entre em contato comigo pelo Telegram, [enviando todas as mensagens emitidas quando você executou os comandos]{.hl}.


# Leitura e limpeza dos dados

1. Os nomes das colunas originais estão em inglês. Para ver o [dicionário de dados]{.hl} --- documentação sobre cada uma das colunas --- visite https://www.kaggle.com/datasets/crisparada/brazilian-cities?select=Data_Dictionary.csv.

1. Eis uma função para renomear as colunas para português. Ela simplesmente retorna um vetor com os novos nomes, na mesma ordem que as colunas originais.

    ```{r}
    renomear <- function(x) {
      
      c(
        'cidade',
        'estado',
        'capital',
        'pop_resid',
        'pop_resid_bras',
        'pop_resid_estr',
        'unidades_domest',
        'unidades_domest_urban',
        'unidades_domest_rural',
        'pop_regular',
        'pop_regular_1',
        'pop_regular_1_4',
        'pop_regular_5_9',
        'pop_regular_10_14',
        'pop_regular_15_59',
        'pop_regular_60_mais',
        'area_cultivada',
        'producao_rural',
        'idhm_ranking',
        'idhm',
        'idhm_renda',
        'idhm_longevidade',
        'idhm_educacao',
        'longitude',
        'latitude',
        'altitude',
        'tv_assinatura',
        'telefones_fixos',
        'area',
        'regiao_turismo',
        'categoria_turismo',
        'pop_estimada',
        'tipo',
        'gva_agropec',
        'gva_industria',
        'gva_servicos',
        'gva_publico',
        'gva_total',
        'impostos',
        'pib',
        'pop_pib',
        'pib_capita',
        'atividade_principal',
        'despesas_municipais',
        'empresas_tot',
        'empresas_a',
        'empresas_b',
        'empresas_c',
        'empresas_d',
        'empresas_e',
        'empresas_f',
        'empresas_g',
        'empresas_h',
        'empresas_i',
        'empresas_j',
        'empresas_k',
        'empresas_l',
        'empresas_m',
        'empresas_n',
        'empresas_o',
        'empresas_p',
        'empresas_q',
        'empresas_r',
        'empresas_s',
        'empresas_t',
        'empresas_u',
        'hoteis',
        'camas',
        'agencias_priv',
        'agencias_publ',
        'bancos_priv',
        'bancos_publ',
        'patrimonio_bancos_priv',
        'patrimonio_bancos_publ',
        'carros',
        'motos',
        'tratores',
        'uber',
        'mac',
        'walmart',
        'correios'
      )
      
    }
    ```

1. Ler os dados, renomear as colunas e mudar o tipo de duas delas:

    ```{r}
    cidades <- read_csv(
      'https://github.com/fnaufel/lista1-cidades-br/raw/master/dados/BRAZIL_CITIES_REV2022.CSV'
    ) %>% 
      rename_with(.fn = renomear) %>% 
      mutate(
        capital = as.logical(capital),
        uber = as.logical(uber)
      )
    ```

1. Examinar a *tibble* com `dfSummary`:

    ```{r cache=TRUE}
    cidades %>% 
      dfSummary() %>% 
      print(method = 'render')
    ```


# Análise exploratória {#eda}

## IDHM

1. Pesquise o que é IDHM.

1. Qual o valor máximo possível? Qual o valor máximo na *tibble*?
  

## Estados e capitais

1. Compare a quantidade de estados com a quantidade de capitais. O que está errado? Conserte a situação.


## Populações

1. Verifique se a coluna `pop_resid` (população de residentes) é a soma de `pop_resid_bras` (população de residentes brasileiros) com `pop_resid_estr` (população de residentes estrangeiros). Use a função `all`.


## Unidades domésticas

1. Verifique se a coluna `unidades_domest` (unidades domésticas) é a soma de `unidades_domest_urban` (urbanas) com `unidades_domest_rural` (rurais). Use a função `all`.


## Categorias de turismo

1. Na coluna `categoria_turismo`, substitua os zeros por `NA` e converta tudo para um [fator ordenado]{.hl} com níveis $E < D < C < B < A$. Use a função `factor`.


## Tipos

1. Na coluna `tipo`, substitua os zeros por `NA` e converta tudo para um [fator não-ordenado]{.hl}.


## Atividades principais

1. Na coluna `atividade_principal`, substitua os zeros por `NA` e converta tudo para um [fator não-ordenado]{.hl}.


## Regiões geográficas {#regioes-geo}

1. Crie uma nova coluna, [do tipo fator]{.hl}, chamada `regiao`, com a região geográfica (Norte, Nordeste, Centro-Oeste, Sudeste, ou Sul) onde está cada município. Use os níveis 'N', 'NE', 'CO', 'SE', 'S'.


## Regiões de turismo

1. Na coluna `regiao_turismo`, substitua os zeros por `NA`.

1. Quantas regiões de turismo são?

1. Qual tem mais municípios?

1. Qual tem menos municípios?

1. Quantos municípios não fazem parte de região de turismo?

1. Existe alguma região de turismo contendo cidades de estados diferentes?


## Nomes das regiões de turismo

1. Gere uma *tibble* com todos os valores distintos de `regiao_turismo`, sem repetições. 

1. Quais são as $10$ palavras mais comuns que iniciam os nomes de regiões de turismo? Use a função `word`.
   

1. Liste, em ordem alfabética, os nomes completos das regiões de turismo cujos nomes começam com palavras desta lista. 


## PIB

1. Verifique se a coluna `pib_capita` é o resultado da divisão de `pib` por `pop_pib`. Use a função `all`.


## Carros

1. Quais as $10$ cidades que têm a [maior quantidade de carros por habitante]{.hl}?

1. Quais as $10$ cidades que têm a [menor quantidade de carros por habitante]{.hl}?

1. Quais são os tipos destas cidades?

1. Comente os resultados.


## Motos

1. Quais as $10$ cidades que têm a [maior quantidade de motos por habitante]{.hl}?

1. Quais as $10$ cidades que têm a [menor quantidade de motos por habitante]{.hl}?

1. Quais são os tipos destas cidades?

1. Comente os resultados.


## Tratores

1. Quais as $10$ cidades que têm a [maior quantidade de tratores por habitante]{.hl}? Ignore as cidades que têm zero tratores.

1. Quais as $10$ cidades que têm a [menor quantidade de tratores por habitante]{.hl}? Ignore as cidades que têm zero tratores.

1. Quais são os tipos destas cidades?

1. Comente os resultados.


## Áreas

1. Quais as $10$ cidades que têm a [maior área]{.hl}?

1. Quais as $10$ cidades que têm a [menor área]{.hl}?

1. Quais são os tipos destas cidades?

1. Comente os resultados.


## Produção rural

1. Quais as $10$ cidades que têm a [maior produção rural]{.hl}?

1. Quais as $10$ cidades que têm a [menor produção rural]{.hl}?

1. Quais são os tipos destas cidades? Ignore as cidades que têm zero produção rural.

1. Comente os resultados.


## Produção rural *per capita*

1. Quais as $10$ cidades que têm a [maior produção rural *per capita*]{.hl}?

1. Quais as $10$ cidades que têm a [menor produção rural *per capita*]{.hl}?

1. Quais são os tipos destas cidades? Ignore as cidades que têm zero produção rural.

1. Comente os resultados.


## Densidade demográfica

1. Quais as $10$ cidades que têm a [maior densidade demográfica]{.hl}?

1. Quais as $10$ cidades que têm a [menor densidade demográfica]{.hl}?

1. Quais são os tipos destas cidades? 

1. Comente os resultados.


## Cidades extremas

1. Quais são as $10$ cidades de [maior e menor latitude]{.hl}?

1. Quais são as $10$ cidades de [maior e menor longitude]{.hl}?

1. Quais são as $10$ cidades de [maior e menor altitude]{.hl}?

1. Responda as perguntas acima [por região geográfica]. Você vai precisar da resposta [desta questão](#regioes-geo).


## Faixas etárias

1. Quais as $10$ cidades com a [maior proporção de idosos (60 anos ou mais)]{.hl}?

1. Quais as $10$ cidades com a [menor proporção de idosos (60 anos ou mais)]{.hl}?

1. Quais são os tipos destas cidades? 

1. Comente os resultados.


# Visualização

::: {.rmdimportant latex=1}

* Todos os gráficos devem ser feitos com o pacote ggplot2.

* Todos os gráficos devem incluir títulos, rótulos, legendas, e outros elementos para facilitar a compreensão. Imagine que seus gráficos serão publicados em uma revista científica.

:::


## População e McDonald's

1. [Apenas para as cidades que têm McDonald's]{.hl}, faça um *scatterplot* de quantidade de McDonald's (no eixo $y$) por população (no eixo $x$).

1. Use `geom_smooth` para gerar uma reta de regressão (com `method = 'lm'` e `se = FALSE`).

1. Existe alguma correlação entre as quantidades? Comente.


## População e Walmart

1. [Apenas para as cidades que têm Walmart]{.hl}, faça um *scatterplot* de quantidade de Walmarts (no eixo $y$) por população (no eixo $x$).

1. Use `geom_smooth` para gerar uma reta de regressão (com `method = 'lm'` e `se = FALSE`).

1. Existe alguma correlação entre as quantidades? Comente.


## IDHM e PIB *per capita*

1. Faça um *scatterplot* de IDHM (no eixo $y$) por PIB *per capita* (no eixo $x$).

1. Use `geom_smooth` para gerar uma reta de regressão (com `method = 'lm'` e `se = FALSE`).

1. Existe alguma correlação entre as quantidades? Comente.


## IDHM e despesas municipais

1. Faça um *scatterplot* de IDHM (no eixo $y$) por despesas municipais (no eixo $x$).

1. Use `geom_smooth` para gerar uma reta de regressão (com `method = 'lm'` e `se = FALSE`).

1. Existe alguma correlação entre as quantidades? Comente.


## IDHM e carros

1. Faça um *scatterplot* de IDHM (no eixo $y$) por quantidade de carros (no eixo $x$).

1. Use `geom_smooth` para gerar uma reta de regressão (com `method = 'lm'` e `se = FALSE`).

1. Existe alguma correlação entre as quantidades? Comente.


## IDHM e motos

1. Faça um *scatterplot* de IDHM (no eixo $y$) por quantidade de motos (no eixo $x$).

1. Use `geom_smooth` para gerar uma reta de regressão (com `method = 'lm'` e `se = FALSE`).

1. Existe alguma correlação entre as quantidades? Comente.


## IDHM e tratores

1. Faça um *scatterplot* de IDHM (no eixo $y$) por quantidade de tratores (no eixo $x$). Ignore as cidades que têm zero tratores.

1. Use `geom_smooth` para gerar uma reta de regressão (com `method = 'lm'` e `se = FALSE`).

1. Existe alguma correlação entre as quantidades? Comente.


## Correios

1. Faça um histograma da quantidade de agências de correios. Use o número de classes que você achar mais adequado.

1. Comente os resultados.


## Correios *per capita*

1. Faça um histograma da razão [(número de agências de correio) / (população)]{.hl}. Use o número de classes que você achar mais adequado.

1. Comente os resultados.


## Agências bancárias (públicas)

1. Faça um histograma da quantidade de agências bancárias públicas. Use o número de classes que você achar mais adequado.

1. Compare com a distribuição de agências privadas.

1. Comente os resultados.


## Agências bancárias (públicas) *per capita*

1. Faça um histograma da razão [(número de agências bancárias públicas) / (população)]{.hl}. Use o número de classes que você achar mais adequado.

1. Compare com a distribuição de agências privadas.

1. Comente os resultados.


## Agências bancárias (privadas)

1. Faça um histograma da quantidade de agências bancárias privadas. Use o número de classes que você achar mais adequado.

1. Compare com a distribuição de agências públicas.

1. Comente os resultados.


## Agências bancárias (privadas) *per capita*

1. Faça um histograma da razão [(número de agências bancárias privadas) / (população)]{.hl}. Use o número de classes que você achar mais adequado.

1. Compare com a distribuição de agências públicas.

1. Comente os resultados.


## Áreas

1. Faça um histograma das áreas das cidades. Use o número de classes que você achar mais adequado.

1. Comente os resultados.


## Áreas (com facetas)

1. Faça histogramas das áreas das cidades, [facetados por região geográfica]{.hl}. Use o número de classes que você achar mais adequado. Você vai precisar da resposta [desta questão](#regioes-geo).

1. Comente os resultados.


## Populações

1. Faça um histograma das populações das cidades. Use o número de classes que você achar mais adequado.

1. Comente os resultados.


## Populações (com facetas)

1. Faça histogramas das populações das cidades, [facetados por região geográfica]{.hl}. Use o número de classes que você achar mais adequado. Você vai precisar da resposta [desta questão](#regioes-geo).

1. Comente os resultados.


## PIB

1. Faça um histograma do valor do PIB. Use o número de classes que você achar mais adequado.

1. Comente os resultados.


## PIB *per capita*

1. Faça um histograma do valor do PIB *per capita*. Use o número de classes que você achar mais adequado.

1. Comente os resultados.


## Telefones fixos *per capita* (com facetas)

1. Faça histogramas das quantidades de telefones fixos *per capita*, [facetados por região geográfica]{.hl}. Use o número de classes que você achar mais adequado. Você vai precisar da resposta [desta questão](#regioes-geo).

1. Comente os resultados.


## Assinaturas de TV *per capita* (com facetas)

1. Faça histogramas das quantidades de assinaturas de TV por assinatura *per capita*, [facetados por região geográfica]{.hl}. Use o número de classes que você achar mais adequado. Você vai precisar da resposta [desta questão](#regioes-geo).

1. Comente os resultados.


## PIB e atividade principal

1. Faça *boxplots* lado a lado [(no mesmo gráfico, sem facetar)]{.hl} do PIB, com um *boxplot* para cada atividade principal. Faça com que os *boxplots* sejam horizontais, para facilitar a leitura dos nomes das atividades.

1. Comente os resultados.


## PIB *per capita* e atividade principal

1. Faça *boxplots* lado a lado [(no mesmo gráfico, sem facetar)]{.hl} do PIB *per capita*, com um *boxplot* para cada atividade principal. Faça com que os *boxplots* sejam horizontais, para facilitar a leitura dos nomes das atividades.

1. Comente os resultados.


## Hotéis e categoria de turismo

1. Faça *boxplots* lado a lado [(no mesmo gráfico, sem facetar)]{.hl} da quantidade de hotéis, com um *boxplot* para cada categoria de turismo. 

1. Comente os resultados.


## Populações por região

1. Faça *boxplots* lado a lado [(no mesmo gráfico, sem facetar)]{.hl} das populações, com um *boxplot* para cada região geográfica. Você vai precisar da resposta [desta questão](#regioes-geo).

1. Comente os resultados.


## Densidade demográfica por região

1. Faça *boxplots* lado a lado [(no mesmo gráfico, sem facetar)]{.hl} das densidades demográficas, com um *boxplot* para cada região geográfica. Você vai precisar da resposta [desta questão](#regioes-geo).

1. Comente os resultados.


## Carros *per capita* por tipo de cidade

1. Faça *boxplots* lado a lado [(no mesmo gráfico, sem facetar)]{.hl} da quantidade de carros *per capita*, com um *boxplot* para cada tipo de cidade. 

1. Comente os resultados.


## Motos *per capita* por tipo de cidade

1. Faça *boxplots* lado a lado [(no mesmo gráfico, sem facetar)]{.hl} da quantidade de motos *per capita*, com um *boxplot* para cada tipo de cidade. 

1. Comente os resultados.


## Tratores *per capita* por tipo de cidade

1. Faça *boxplots* lado a lado [(no mesmo gráfico, sem facetar)]{.hl} da quantidade de tratores *per capita*, com um *boxplot* para cada tipo de cidade. 

1. Comente os resultados.


## Hotéis e Uber

1. Faça *boxplots* lado a lado [(no mesmo gráfico, sem facetar)]{.hl} da quantidade de hotéis, com um *boxplot* para cada valor de `uber`. 

1. Comente os resultados.


## PIB *per capita* e Uber

1. Faça *boxplots* lado a lado [(no mesmo gráfico, sem facetar)]{.hl} do valor do PIB *per capita*, com um *boxplot* para cada valor de `uber`. 

1. Comente os resultados.


## Cidades por região geográfica

1. Faça um gráfico de barras das quantidades de cidades, com uma barra por região. Você vai precisar da resposta [desta questão](#regioes-geo).

1. Use a função `fct_reorder` para dispor as barras em ordem [decrescente]{.hl} de altura. 

1. Em outro gráfico, use a função `fct_reorder` para dispor as barras em ordem [crescente]{.hl} de altura. 

1. Comente os resultados.


## Populações por região geográfica

1. Faça um gráfico de barras das populações totais, com uma barra por região. Você vai precisar da resposta [desta questão](#regioes-geo).

1. Use a função `fct_reorder` para dispor as barras em ordem [decrescente]{.hl} de altura. 

1. Em outro gráfico, use a função `fct_reorder` para dispor as barras em ordem [crescente]{.hl} de altura. 

1. Comente os resultados.


## PIB por região geográfica

1. Faça um gráfico de barras dos PIBs totais, com uma barra por região. Você vai precisar da resposta [desta questão](#regioes-geo).

1. Use a função `fct_reorder` para dispor as barras em ordem [decrescente]{.hl} de altura. 

1. Em outro gráfico, use a função `fct_reorder` para dispor as barras em ordem [crescente]{.hl} de altura. 

1. Comente os resultados.


## Produção rural por região geográfica

1. Faça um gráfico de barras das produções rurais totais, com uma barra por região. Você vai precisar da resposta [desta questão](#regioes-geo).

1. Use a função `fct_reorder` para dispor as barras em ordem [decrescente]{.hl} de altura. 

1. Em outro gráfico, use a função `fct_reorder` para dispor as barras em ordem [crescente]{.hl} de altura. 

1. Comente os resultados.


## Faixas etárias

1. Faça um gráfico de barras da população brasileira, com uma barra por faixa etária.

1. Use a função `fct_reorder` para dispor as barras em ordem [decrescente]{.hl} de altura. 

1. Em outro gráfico, use a função `fct_reorder` para dispor as barras em ordem [crescente]{.hl} de altura.

1. Em qual ordem você acha que as barras devem aparecer? Por quê?

1. Comente os resultados.


## Faixas etárias por região geográfica

1. Faça um gráfico de barras da população brasileira, com um [conjunto de barras para cada região]{.hl}. Você vai precisar da resposta [desta questão](#regioes-geo).

1. Cada conjunto deve ter $6$ barras lado a lado, uma para cada faixa etária. Use o argumento `dodge` na geometria adequada.

1. Comente os resultados.


## Faixas etárias por região geográfica, proporções

1. Faça um gráfico de barras da população brasileira, com uma barra por região. Você vai precisar da resposta [desta questão](#regioes-geo).

1. Todas as barras devem ser da mesma altura, e o eixo $y$ deve ir de $0$ até $1$, representando proporções.

1. Cada barra deve ser subdividida em faixas horizontais de cores diferentes, uma faixa colorida para cada faixa etária, de acordo com as proporções de cada faixa etária em cada região.

1. Comente os resultados.


## Faixas etárias por tipo de cidade

1. Faça um gráfico de barras da população brasileira, com um [conjunto de barras para cada tipo de cidade]{.hl}.

1. Cada conjunto deve ter $6$ barras lado a lado, uma para cada faixa etária. Use o argumento `dodge` na geometria adequada.

1. Comente os resultados.


## Faixas etárias por tipo de cidade, proporções

1. Faça um gráfico de barras da população brasileira, com uma barra por tipo de cidade.

1. Todas as barras devem ser da mesma altura, e o eixo $y$ deve ir de $0$ até $1$, representando proporções.

1. Cada barra deve ser subdividida em faixas horizontais de cores diferentes, uma faixa colorida para cada faixa etária, de acordo com as proporções de cada faixa etária em cada tipo de cidade.

1. Comente os resultados.


# Mapa interativo

## Marcadores

1. Leia algum tutorial sobre o pacote `leaflet`:

   * Em inglês: https://rstudio.github.io/leaflet/ (basta ler os $5$ primeiros itens do menu).
   
   * Em português: http://sillasgonzaga.com/material/cdr/htmlwidgets.html#leaflet (até "Marcadores").
     
1. Escolha qualquer uma das questões do tipo "Quais as $10$ cidades...", na [seção de análise exploratória](#eda).

1. Resolva a questão e modifique o código abaixo para criar marcadores mostrando as cidades da resposta, [rotulados com os nomes das cidades]{.hl} (use o argumento `label`).

1. Quando o usuário clicar o *mouse* sobre a cidade, deve aparecer a informação relevante pedida pela questão (use o argumento `popup`).

1. Acrescente outras informações que você achar importantes --- por exemplo, a classificação da cidade na ordenação que a questão pede.

    ```{r}
    library(leaflet)
    
    # Um exemplo, apenas. Substitua com a tibble da sua resposta:
    df <- cidades %>% 
      filter(
        cidade %in% c('Manaus', 'Brasília', 'Porto Alegre')
      )
    
    # O mapa:
    leaflet(df) %>% 
      setView(
        lng = mean(df$longitude), 
        lat = mean(df$latitude),
        zoom = 4
      ) %>% 
      addTiles() %>% 
      addMarkers()
    ```

1. Faça [um segundo mapa interativo]{.hl} com marcadores para as cidades que satisfazem algum critério que você ache interessante. Use a imaginação.

